臺灣高等法院民事判決　　　　　　　　100年度家上字第239號
　　上　訴　人　林麗美
　　訴訟代理人　陳明欽律師
　　複代理人　　王秋滿律師
　　視同上訴人　李春生
　　被上訴人　　台新資產管理股份有限公司
　　法定代理人　吳統雄
　　訴訟代理人　李俊龍
上列當事人間請求宣告改用分別財產制事件，上訴人對中華民國
100年6月15日臺灣臺北地方法院100年度家訴字第147號第一審判
決提起上訴，本院於100年10月25日言詞辯論終結，判決如下：
    主      文
原判決廢棄。
被上訴人在第一審之訴駁回。
第一、二審訴訟費用由被上訴人負擔。
    事實及理由
一、程序方面：
    按訴訟標的對於共同訴訟之各人必須合一確定者，共同訴訟
    中一人之上訴，其效力及於全體，此觀諸民事訴訟法第56條
    第1項第1款規定自明。經查本件為宣告改用分別財產制事件
    ，其訴訟標的對於共同訴訟之各人必須合一確定，則依前揭
    規定，上訴人林麗美上訴之效力應及於同造之李春生，爰併
    列為視同上訴人（下均併稱上訴人）。
二、被上訴人起訴主張：上訴人於婚姻關係存續中並未辦理夫妻
    分別財產制契約登記。而被上訴人係上訴人李春生之債權人
    ，李春生積欠被上訴人新台幣（下同）25萬9,428元尚未受
    清償，被上訴人屢向李春生催索，惟李春生均置之不理，經
    被上訴人向原法院聲請強制執行，並經原法院以97年度執字
    第15766號執行未果而取得債權憑證。又李春生所有財產僅
    有汽車一部，並無其他財產可供扣押清償，則該汽車縱使扣
    押，亦不足清償被上訴人之債權，爰依民法第1011條規定請
    准宣告上訴人改定分別財產制等語（原審為被上訴人勝訴之
    判決，上訴人據此提起上訴）。並答辯聲明：上訴駁回。
三、上訴人則以：上訴人業於民國100年6月3日離婚，被上訴人
    聲請上訴人改用分別財產制已無必要等語，資為抗辯。並上
    訴聲明：(一)原判決廢棄。(二)被上訴人在第一審之訴駁回。
四、兩造不爭執之事實：
  (一)上訴人於婚姻關係存續中並未辦理夫妻分別財產制契約登記
    。上訴人業於100年6月3日離婚，並辦畢離婚登記。
  (二)李春生積欠被上訴人25萬9,428元，被上訴人聲請原法院核
    發支付命令獲准（95年度促字第44418號），上訴人並持上
    開支付命令聲請強制執行，並經原法院以97年度執字第
    15766號執行未果而發給債權憑證。
  (三)依李春生財產所得資料，其名下僅有汽車一部。
五、兩造爭執要點為：被上訴人依民法民法第1011條規定，請求
    宣告上訴人改用分別財產制，有無理由？茲就兩造爭點及本
    院得心證理由分述如下：
  (一)按夫妻未以契約訂立夫妻財產制者，除民法另有規定外，以
    法定財產制，為其夫妻財產制。又債權人對於夫妻一方之財
    產已為扣押，而未得受清償時，法院因債權人之聲請，得宣
    告改用分別財產制，民法第1004條、第1011條分固有明文。
    惟夫妻財產制係規律婚姻共同生活中，夫妻彼此間之財產關
    係；即夫妻於結婚前所有之財產，及婚姻存續中所取得之財
    產，在共同生活中，應如何為經濟上的統制。從而婚姻因離
    婚而解消時，夫妻財產制亦告終了，自屬當然。因此夫妻一
    方之債權人依民法第1011條規定請求宣告改用分別財產制者
    ，自以該夫妻之婚姻關係存在為前提。
  (二)經查本件上訴人業於100年6月3日離婚，有戶籍謄本影本可
    稽（見本院卷第38頁）。從而兩造既已離婚並登記完畢，渠
    等之法定財產制關係亦隨之消滅，則依上開說明，被上訴人
    依民法第1011條規定主張宣告上訴人改定分別財產制云云，
    自為欠缺實體上權利保護必要要件，即屬無據。
六、綜上所述，被上訴人依民法第1011條規定主張宣告上訴人改
    定分別財產制，為無理由，應予駁回。原審為上訴人敗訴之
    判決，尚有未洽，上訴意旨指摘原判決此部分不當，求予廢
    棄，為有理由，應由本院予以廢棄並改判駁回其訴。
七、因本件事證已臻明確，兩造其餘主張、陳述及所提之證據，
    經本院審酌後認與判決結果不生影響，爰不逐一論列，附此
    敘明。
八、據上論結，本件上訴人之上訴為有理由。依民事訴訟法第
    450條、第78條，判決如主文。
中    華    民    國   100    年    10    月    31    日
                  民事第七庭
                      審判長法  官  鄭三源
                            法  官  梁玉芬
                            法  官  邱  琦
正本係照原本作成。
如不服本判決，應於收受送達後20日內向本院提出上訴書狀，其
未表明上訴理由者，應於提出上訴後20日內向本院補提理由書狀
（均須按他造當事人之人數附繕本）上訴時應提出委任律師或具
有律師資格之人之委任狀；委任有律師資格者，另應附具律師資
格證書及釋明委任人與受任人有民事訴訟法第466條之1第1項但
書或第2項（詳附註）所定關係之釋明文書影本。如委任律師提
起上訴者，應一併繳納上訴審裁判費。
中    華    民    國   100    年    11    月    1     日
                            書記官  廖艷莉
附註：
民事訴訟法第466條之1（第1項、第2項）：
對於第二審判決上訴，上訴人應委任律師為訴訟代理人。但上訴
人或其他法定代理人具有律師資格者，不在此限。
上訴人之配偶、三親等內之血親、二親等內之姻親，或上訴人為
法人、中央或地方機關時，其所屬專任人員具有律師資格並經法
院認為適當者，亦得為第三審訴訟代理人。